臺灣雲林地方法院民事判決
111年度訴字第428號
原      告  中華開發資產管理股份有限公司

法定代理人  林德雲  
訴訟代理人  孫聖淇  
            周子幼  
被      告  吳聰憲  
訴訟代理人  黃國鐘律師
被      告  吳錦銘  
            吳王英棉
上列當事人間請求塗銷抵押權設定登記等事件，本院於民國111
年10月11日言詞辯論終結，判決如下：
    主  文
確認被告吳聰憲、吳錦銘間就附表所示不動產於民國九十年以北
地資字第○三五七○○號收件，於民國九十年三月二十六日設定登
記之擔保債權總金額新臺幣伍佰萬元之抵押權所擔保之債權不存
在。
被告吳錦銘應將前項抵押權設定登記塗銷。
確認被告吳聰憲、吳王英棉間就附表所示不動產於民國九十年以
北地資字第○三五七一○號收件，於民國九十年三月二十六日設定
登記之擔保債權總金額新臺幣參佰萬元之抵押權所擔保之債權不
存在。
被告吳王英棉應將前項抵押權登記塗銷。
訴訟費用由被告負擔。
    事實及理由
壹、程序方面：
一、被告吳聰憲、吳錦銘、吳王英棉經合法通知，未於言詞辯論
    期日到場，核無民事訴訟法第386 條各款所列情形，爰依原
    告之聲請，由其一造辯論而為判決。
二、按起訴，應以訴狀表明下列各款事項，提出於法院為之：
    當事人即法定代理人。訴訟標的及其原因事實。應受判決
    事項之聲明，民事訴訟法第244條第1項定有明文。次按，原
    告之訴，有起訴不合程式或不備其他要件者，法院應以裁定
    駁回之，但其情形可以補正者，審判長應定期間先命補正，
    民事訴訟法第249條第1項第6款亦有明文規定。經查，原告
    於民國111年2月21日提起民事調解聲請狀聲請調解，嗣因調
    解不成立，原告於111年6月2日行調解程序時當庭以言詞起
    訴，有民事調解聲請狀及本院北港簡易庭111年6月2日調解
    程序筆錄在卷可稽，堪認原告原本僅係聲請調解，惟因兩造
    調解不成立，原告即當庭以言詞起訴，嗣後並提出民事更正
    暨變更訴之聲明聲請狀及民事準備書狀㈠，上開書狀均已表
    明原、被告，訴訟標的及其原因事實，及應受判決事項之聲
    明，則原告以言詞起訴時，起訴雖不合程式，然嗣後原告已
    經補正，且已依法繳納裁判費，則原告之訴應屬合法，合先
    敘明。
貳、實體方面：
一、原告主張：
　㈠被告吳聰憲之債權人第一商業銀行股份有限公司前於91年11
    月15日將其對於被告吳聰憲之債權讓與龍星昇第一資產管理
    股份有限公司，嗣後龍星昇第一資產管理股份有限公司於97
    年6月25日將其對於被告吳聰憲之債權讓與中華開發資產管
    理股份有限公司，並通知債務人即被告吳聰憲。之後中華開
    發資產管理股份有限公司與中華成長三資產管理股份有限公
    司合併，中華成長三資產管理股份有限公司為存續公司，其
    後，中華成長三資產管理股份有限公司更名為中華開發資產
    管理股份有限公司即原告。
　㈡被告吳聰憲迄今尚積欠原告本金新臺幣（下同）3,090,956元
    及自92年12月5日起至清償日止之利息、違約金未清償，有
    鈞院92年度執字第4241號債權憑證在卷可佐。而被告吳聰憲
    所有如附表所示之土地上設定高達800萬元之抵押權，較擔
    保物價值高出甚多，且上開抵押權存續期間長達30年，其中
    就利息、違約金之約定付之闕如，顯屬虛偽。為此，請求確
    認被告吳聰憲與吳錦銘、吳王英棉間之抵押權所擔保之債權
    不存在，並請求被告吳錦銘、吳王英棉塗銷抵押權設定登記
    等語。
　　並聲明：如主文所示。
二、被告吳聰憲未於言詞辯論期日到場，惟其書狀則以：原告原
    係聲請調解，嗣後雖提出民事更正暨變更訴之聲明聲請狀，
    然並非起訴狀，則原告起訴不合程式，法院應以裁定駁回之
    。另被告吳聰憲並未收受債權讓與通知，並非原告之債務人
    。原告就本件訴訟並無確認利益。又原告依法得提起撤銷詐
    害行為之訴，即不得提起本訴等語，資為抗辯。　　
　　並聲明：㈠原告之訴駁回。㈡第一審訴訟費用由原告負擔。
　　被告吳錦銘、吳王英棉未於言詞辯論期日到場，亦未提出書
    狀作何聲明或陳述。
三、得心證之理由：
　㈠按確認法律關係之訴，非原告有即受確認判決之法律上利益
    者，不得提起之，民事訴訟法第247 條第1 項前段定有明文
    ；而所謂即受確認判決之法律上利益，係指法律關係之存否
    不明確，原告主觀上認其在法律上之地位有不安之狀態存在
    ，且此種不安之狀態，能以確認判決將之除去者而言，最高
    法院52年度台上字第1420號判決意旨可資參照。經查，原告
    主張其為被告吳聰憲之債權人，被告吳聰憲所有如附表所示
    二筆土地上分別有被告吳錦銘、吳王英棉所設定擔保債權總
    金額500萬元、300萬元之抵押權設定登記，原告主張被告吳
    聰憲與吳錦銘間及被告吳聰憲與吳王英棉間並無抵押權所擔
    保之債權存在，則該法律關係不明確之狀態，足使原告法律
    上之地位有不安之狀態，揆諸前開說明，原告提起本件確認
    之訴有即受確認判決之法律上利益，合先敘明。
  ㈡次按，當事人主張有利於己之事實者，就其事實有舉證之責
    任；民事訴訟法第277 條前段亦有明文。又確認法律關係不
    存在之訴，如被告主張其法律關係存在時，應由被告負舉證
    責任（最高法院42年度台上字第170號判決意旨可資參照）
    。原告主張被告吳聰憲所有如附表所示二筆土地上分別有被
    告吳錦銘、吳王英棉擔保債權總金額500萬元、300萬元之抵
    押權設定登記，然並無所擔保之500萬元、300萬元債權債務
    關係存在，依前揭法條規定及判決意旨，如被告吳聰憲、吳
    錦銘、吳王英棉主張該債權債務關係確屬存在，應由被告吳
    聰憲、吳錦銘、吳王英棉就此負舉證之責任；然被告等三人
    經合法通知，未於言詞辯論期日到場，亦未提出書狀對原告
    之主張加以否認、爭執，更未就上開抵押權所擔保債權確屬
    存在乙節，提出任何證據方法以供本院審酌，其舉證之責任
    既有未盡，應認原告之主張為真實。
　㈢又按，所有人對於無權占有或侵奪其所有物者，得請求返還
    之。對於妨害其所有權者，得請求除去之；債務人怠於行使
    其權利時，債權人因保全債權，得以自己之名義，行使其權
    利，民法第767條第1項、第242條前段分別定有明文。再按
    ，設定抵押權，以債權之成立為前提，若其債權不成立或無
    效時，因抵押權之有從屬性，其抵押權應不生效力（最高法
    院70年度台上字第1488號判決意旨參照）。又抵押權為擔保
    物權，具有從屬性，倘無所擔保之債權存在，抵押權即無由
    成立，自應許抵押人請求塗銷該抵押權之設定登記（最高法
    院84年度台上字第167號判決意旨參照）。查被告吳錦銘、
    吳王英棉就附表所示土地上所設定擔保債權總金額500萬元
    、300萬元之抵押權所擔保債權存在之事實，並未舉證證明
    ，已如前述，則抵押權所擔保之債權既不存在，基於抵押權
    之從屬性，其抵押權即不生效力。準此，抵押債務人即被告
    吳聰憲自得依民法第767 條第1 項之規定，請求被告吳錦銘
    、吳王英棉塗銷抵押權登記，而被告吳聰憲於本院審理期間
    經合法通知均未到庭，亦未為任何表示，足認其確有怠於行
    使塗銷登記請求權之事實，原告為保全其對於被告吳聰憲之
    債權，依民法第242 條前段之規定，代位被告吳聰憲請求被
    告吳錦銘、吳王英棉塗銷如附表所示土地上之抵押權登記，
    應屬有據。
　㈣原告雖另主張：依民法第242條、第880條規定，代位被告吳
    聰憲請求被告吳錦銘、吳王英棉塗銷已經罹於時效之抵押權
    登記等語。惟按，請求權，因15年間不行使而消滅；又消滅
    時效，自請求權可行使時起算，民法第125條、第128條前段
    分別定有明文。次按，以抵押權擔保之債權，其請求權已因
    時效而消滅，如抵押權人於消滅時效完成後，五年間不實行
    其抵押權者，其抵押權消滅，民法第880條亦有明文規定。
    經查，被告吳聰憲所有如附表所示二筆土地，於90年間設定
    擔保債權總金額500萬元之抵押權予被告吳錦銘，存續期間
    自90年3月1日起至120年3月1日止，清償日期為120年3月1日
    ；另於90年間設定擔保債權總金額300萬元之抵押權予吳王
    英棉，存續期間自90年3月1日起至120年3月1日止，清償日
    期為120年3月1日，有土地登記第一類謄本在卷可稽。按定
    有清償期者，債權人不得於期前請求清償，如無反對之意思
    表示時，債務人得於期前為清償，民法第316條定有明文。
    查被告吳錦銘、吳王英棉於系爭二筆土地上所設定之抵押權
    所擔保債權之清償日期均為120年3月1日，則被告吳錦銘、
    吳王英棉受清償期之拘束，不得提前請求被告吳聰憲清償，
    而消滅時效，自請求權可行使時起算，則系爭抵押權所擔保
    之債權之請求權應自清償期即120年3月1日起算，迄今顯然
    尚未罹於時效。原告主張系爭抵押權所擔保之債權已經罹於
    時效，且被告吳錦銘、吳王英棉未於5年間行使抵押權，抵
    押權已消滅，顯與事實不符，則原告依民法第242條、第880
    條規定，請求塗銷抵押權登記，顯屬無據。
  ㈤至被告吳聰憲辯稱：未曾收受任何債權讓與之通知，並非原
    告之債務人等語，經查，按以收購金融機構不良債權為目的
    之資產管理公司，受讓金融機構不良債權時，適用同法第18
    條第3項規定，即債權讓與之通知得以公告方式代之，不適
    用民法第297條之規定，為金融機構合併法第15條第1項第1
    款所明定，是金融機構將其借款人之債權轉讓予資產管理股
    份有限公司時，依金融機構合併法第15條第1項第1款、第18
    條第3項之規定，於新聞報紙刊登公告後，即生債權讓與通
    知之效力。查被告吳聰憲之原債權人第一商業銀行股份有限
    公司前於91年11月15日將其對於被告吳聰憲之債權讓與龍星
    昇第一資產管理股份有限公司，該債權讓與，已依金融機構
    合併法第15條第1項第1款及同法第18條第3項規定，於移轉
    日以公告代債權讓與之通知，公告於91年11月15日經濟日報
    第10版，有債權讓與聲明書1紙在卷可稽，被告吳聰憲雖未
    曾收受債權讓與通知，然本件債權讓與既已經原債權人第一
    商業銀行股份有限公司依法公告，於新聞報紙刊登公告後，
    即生債權讓與通知之效力。則被告吳聰憲辯稱：其未曾收受
    任何債權讓與之通知，並非原告之債務人云云，於法即有不
    合，其所為辯解，洵不足採。又被告吳聰憲另辯稱：原告依
    法得提起撤銷詐害行為之訴，即不得提起本訴云云，於法無
    據，其所為辯解，要無足取。　　
　㈥綜上所述，原告依民法第242 條、第767 條第1 項規定，請
    求確認被告吳聰憲與被告吳錦銘間就被告吳聰憲所有如附表
    所示土地上所設定擔保債權總金額500萬元之抵押權所擔保
    之債權不存在，及請求確認被告吳聰憲與被告吳王英棉間就
    被告吳聰憲所有如附表所示土地上所設定擔保債權總金額30
    0萬元之抵押權所擔保之債權不存在，及代位請求被告吳錦
    銘、吳王英棉將前二項抵押權登記塗銷，為有理由，應予准
    許。
  ㈦本件事證已臻明確，原告所提其餘攻擊方法及證據，經審酌
    之後，核與本件判決結果不生影響，爰不一一論述，附此敘
    明。
五、訴訟費用負擔之依據：民事訴訟法第85條第1項前段。
中　　華　　民　　國　　111 　年　　10　　月　　31　　日
                  民事第二庭    法  官  冷明珍

以上正本係照原本作成。
如對本判決上訴，須於判決送達後20日內向本院提出上訴狀。如
委任律師提起上訴者，應一併繳納上訴審裁判費。
中　　華　　民　　國　　111 　年　　10　　月　　31　　日
                                書記官　黃佑怡

附表：
編號 不動產所在  面積 權利範圍 所有權人  １ 雲林縣○○鎮○○段0000地號土地  1832㎡ 5/24 吳聰憲  ２ 雲林縣○○鎮○○段0000地號土地  756㎡ 5/8 吳聰憲